臺灣臺南地方法院民事判決
110年度簡上字第65號
上  訴  人
即  附  帶
被  上訴人  楊媛婷
訴訟代理人  陳權  
被上訴人即
附帶上訴人  王寶全
            林秀妹
上二人共同
訴訟代理人  葉玟岑律師
上列當事人間請求侵權行為損害賠償事件，上訴人對於民國110
年2月25日本院107年度重訴字第191號民事判決提起上訴，本院
於民國111年2月16日言詞辯論終結，判決如下：
    主      文
原判決關於命被上訴人即附帶上訴人給付新臺幣壹拾陸萬壹仟參
佰參拾肆元本息部分，及該部分假執行宣告暨訴訟費用之裁判均
廢棄。
上開廢棄部分，上訴人即附帶被上訴人在第一審之訴及假執行之
聲請均駁回。
上訴及其餘附帶上訴均駁回。
第一、二審訴訟費用，除確定部分外，關於上訴部分由上訴人負
擔；關於附帶上訴部分，由附帶被上訴人負擔百分之三十一，餘
由附帶上訴人連帶負擔。
    事實及理由
壹、程序事項
    被上訴人林秀妹陳稱：「發生本件事故時，是被上訴人林秀
    妹獨自經營。台南市私立日新汽車駕駛人訓練班（下稱日新
    駕訓班）於107年1月1日是合夥經營」(見本院卷第104頁)等
    語，未經上訴人以言詞或書狀予以爭執，復有扣繳單位設立
    登記申請書影本、合夥契約書影本各1份在卷可稽（見重訴
    卷1第151頁、重訴卷2第109頁），應堪以採信。茲因個人財
    產與合夥財產有別，為避免混淆致妨礙執行，僅於當事人欄
    記載「被上訴人林秀妹」而不贅載「即台南市私立日新汽車
    駕駛人訓練班」，合先敘明。
貳、實體事項
一、上訴人方面
  ㈠上訴部分
　　⒈聲明：
　　　⑴原判決不利於上訴人部分廢棄。
　　　⑵上開廢棄部分，被上訴人應連帶給付上訴人新臺幣（下
        同）9,306,490元，及自民國107年5月13日（筆錄均誤
        載為5月2日）起至清償日止，按週年利率5%計算之利息
        。
　　⒉上訴人除引用與原判決記載相同陳述外，補稱：上訴人能
      結婚不代表健康正常，原審未給予機會重新鑑定致無法取
      得證據，訴訟代理人要求延長訴訟也未被採納，非如原審
      判決所載無證據，原審可能忽略部分案情；關於肇事責任
      部分，亦未更換鑑定單位；65歲至85歲間未列入賠償範圍
      ；被上訴人顯然沒有和解誠意等語。
  ㈡附帶上訴部分
　　⒈聲明：附帶上訴駁回。
　　⒉上訴人即附帶被上訴人除引用與原判決記載相同陳述以外
      ，補稱：上訴人係因其父親不想繳納勞保費用，才於受傷
      後將勞保退掉，腦傷者實際上需要持續復健10年，都應該
      可以請求無法工作的損失等語。
二、被上訴人方面
  ㈠上訴部分
　　⒈聲明：上訴駁回。
　　⒉被上訴人除引用與原判決記載相同陳述外，補稱：肇事責
      任歸屬業經臺南市車輛行車事故鑑定委員會進行鑑定，勞
      動能力減損亦經國立成功大學醫學院附設醫院（下稱成大
      醫院）多次鑑定，上訴人未提及鑑定結果有何錯誤，僅要
      求重新鑑定，實無理由；上訴人年滿65歲後因雇主得強制
      其退休，無工作即無薪資所得，亦無勞動能力減損，故上
      訴人請求就65歲至85歲間負損害賠償責任，自屬無據；被
      上訴人已委由律師全權處理本案，於確認不爭執金額後即
      聯繫上訴人訴訟代理人處理匯款事宜，並非無和解誠意等
      語。
  ㈡附帶上訴部分
　　⒈聲明：
　　　⑴原判決命附帶上訴人連帶給付超過1,114,054元本息及假
        執行部分廢棄。
　　　⑵上開廢棄部分，附帶被上訴人在第一審之訴及假執行之
        聲請均駁回。
　　⒉被上訴人即附帶上訴人除引用與原判決記載相同陳述以外
      ，補稱：鑑定報告僅認上訴人於接受評估時無法從事原工
      作，而非認為上訴人於接受評估期間完全無法工作，上訴
      人於106年11月30日即未在群緯環保工程有限公司（下稱
      群緯公司）工作，故不得請求106年12月1日至108年11月1
      9日間無法從事原工作之損失，原審逕以鑑定報告記載於1
      08年11月19日前無法從事原工作，認定上訴人無法工作而
      對被上訴人為不利認定，認事用法顯有未洽；被上訴人於
      系爭事故發生後多次探望上訴人，上訴人已恢復正常，應
      不至於太過痛苦，被上訴人甲○○生活不富裕，原判決命被
      上訴人給付精神慰撫金1,000,000元，顯屬過高而應酌減
      為676,550元等語。
三、上訴人於原審起訴請求被上訴人應連帶給付其10,946,416元
    ，及自刑事附帶民事追加狀繕本送達最後被上訴人翌日起至
    清償日止，按週年利率5%計算之利息，並願供擔保請法院准
    予宣告假執行。原審判決被上訴人應連帶給付上訴人1,639,
    926元，及自107年5月13日起至清償日止，按週年利率5%計
    算之利息，並駁回上訴人其餘之訴，且依聲請就被上訴人勝
    訴部分為供擔保之假執行宣告，並駁回敗訴部分之假執行聲
    請。上訴人就敗訴部分不服，提起上訴。被上訴人對於原審
    判決命其應連帶給付上訴人超過1,114,054元本息及假執行
    部分不服，提起附帶上訴（原審判決被上訴人應連帶給付上
    訴人1,114,054元本息及假執行部分業已確定）。
四、兩造不爭執事實
　㈠被上訴人甲○○受僱於被上訴人林秀妹，擔任日新駕訓班教練
    。被上訴人甲○○於106年5月21日上午7時55分許，駕駛被上
    訴人林秀妹所有車牌號碼00-0000號自用小客車（下稱肇事
    車輛），沿臺南市善化區忠孝路由南往北方向行駛，途經該
    路與中山路設有閃光紅燈號誌交岔路口（下稱系爭路口）時
    ，原應注意支線道車須讓幹道車先行，而依當時天候晴、日
    間自然光線、路面乾燥無缺陷、道路上未有任何障礙物、視
    距良好等情形以觀，客觀上並無不能注意情事，竟疏於注意
    及此而貿然右轉，適上訴人騎乘其車牌號碼000-0000號普通
    重型機車（下稱系爭車輛），沿臺南市善化區中山路由西往
    東方向行駛至系爭路口，兩車遂發生碰撞（下稱系爭事故）
    ，致上訴人隨車倒地，受有頭部外傷、顱內出血、顱骨骨折
    、腦腫脹、肺部挫傷及廣泛性認知受損等傷害（下稱系爭傷
    害）。
　㈡被上訴人甲○○因系爭事故涉犯刑法業務過失致重傷害罪嫌，
    經臺灣臺南地方檢察署檢察官提起公訴，並經本院刑事庭以
    107年度交簡字第949號判決被上訴人甲○○犯業務過失傷害致
    人重傷罪，處有期徒刑4月，如易科罰金，以1,000元折算1
    日確定在案。
　㈢被上訴人同意給付上訴人下列請求項目及金額：
　　⒈上訴人已支出醫療費用168,645元。
　　⒉上訴人已支出雜支費用12,262元。
　　⒊106年5月21日至106年10月31日間看護費用360,800元。
　㈣上訴人為大學畢業，目前無工作；被上訴人甲○○為高職畢業
    ，目前於日新駕訓班工作，月收入約28,000元；被上訴人林
    秀妹國中畢業，目前與他人合夥經營日新駕訓班，擔任負責
    人，月薪約20,000元。
　㈤上訴人因系爭事故已領取強制汽車責任保險給付1,828,173元
    及被上訴人甲○○所給付50,000元。
　㈥被上訴人林秀妹於110年6月11日已將1,285,588元（含被上訴
    人所不爭執金額1,114,054元及依原審判決所載計算至匯款
    日之利息）匯至上訴人於佳里中山路郵局所開立帳戶。
五、兩造間爭執事項
　㈠上訴人就系爭事故發生是否與有過失？如是，過失比例為何
    ？
　㈡關於上訴部分：上訴人依侵權行為之法律關係，請求被上訴
    人應再連帶給付9,306,490元，及自107年5月13日起至清償
    日止，按週年利率5%計算之利息，有無理由？
　㈢關於附帶上訴部分：上訴人依侵權行為之法律關係，請求被
    上訴人應連帶給付525,872元，及自107年5月13日起至清償
    日止，按週年利率5%計算之利息，有無理由？
六、本院得心證理由
　㈠被上訴人就上訴人因系爭事故所生損害，應負侵權行為連帶
    賠償責任。上訴人得請求被上訴人連帶給付項目及金額（未
    因與有過失而經減輕及扣除已賠償費用）為醫療及雜支費用
    180,907元、看護費用360,800元、不能工作損失175,177元
    、減少勞動能力損失3,078,495元、精神慰撫金1,000,000元
    ，合計4,795,379元。
　　⒈按因故意或過失，不法侵害他人之權利者，負損害賠償責
      任；受僱人因執行職務，不法侵害他人之權利者，由僱用
      人與行為人連帶負損害賠償責任；不法侵害他人之身體或
      健康者，對於被害人因此喪失或減少勞動能力或增加生活
      上之需要時，應負損害賠償責任；不法侵害他人之身體、
      健康、名譽、自由、信用、隱私、貞操，或不法侵害其他
      人格法益而情節重大者，被害人雖非財產上之損害，亦得
      請求賠償相當之金額；負損害賠償責任者，除法律另有規
      定或契約另有訂定外，應回復他方損害發生前之原狀，債
      權人並得請求支付回復原狀所必要之費用，以代回復原狀
      ；民法第184條第1項前段、第188條第1項前段、第193條
      第1項、第195條第1項前段、第213條第1項及第3項定有明
      文。汽車行駛至交岔路口，其行進、轉彎應遵守燈光號誌
      ；閃光紅燈表示「停車再開」，車輛應減速接近，先停止
      於交岔路口前，讓幹線道車優先通行後認為安全時，方得
      續行；道路交通安全規則第102條第1項第1款、道路交通
      標誌標線號誌設置規則第211條第1項亦有明訂。
　　⒉被上訴人甲○○於106年5月21日上午7時55分許，駕駛肇事車
      輛沿臺南市善化區忠孝路由南往北行駛，經過系爭路口時
      ，疏於注意支線道車應讓幹道車先行即貿然右轉，適上訴
      人騎乘系爭車輛駛至系爭路口，因而發生系爭事故等事實
      ，為兩造所不爭執，自應堪認定。被上訴人甲○○未遵守閃
      光紅燈號誌，讓幹線道車優先通過，致發生系爭事故，就
      此當應負過失責任。被上訴人甲○○因過失不法侵害上訴人
      之身體健康，核與民法第184條第1項前段規定相符，應負
      損害賠償責任。被上訴人甲○○（即受僱人）係因執行職務
      而不法侵害上訴人之身體健康，被上訴人林秀妹（即僱用
      人）對監督被上訴人甲○○執行職務亦未盡相當注意義務，
      業經原審論述綦詳且為被上訴人於二審訴訟程序所不爭執
      ，同堪認定。上訴人主張被上訴人就其因系爭事故所生損
      害應負連帶賠償責任，核與民法第188條第1項規定相符，
      當屬有據。
　　⒊茲就上訴人得請求被上訴人給付項目及金額分述如下（未
      因與有過失而經減輕及扣除已賠償費用）：
　　　⑴醫療及雜支費用：180,907元。
　　　　上訴人主張其為治療因系爭事故所受傷害，已支出醫療
        費168,645元及雜支費用12,262元，合計180,907元（計
        算式：168,645+12,262=180,907），為被上訴人所不爭
        執且有醫療費用收據及發票在卷為憑（見重訴卷1第51
        頁至127頁），故上訴人此部分請求，應予准許。
　　　⑵看護費用：360,800元。
　　　　①上訴人主張其於106年5月21日至106年10月31日間所需
          看護費用為360,800元，為被上訴人所不爭執且有收
          據5張及鑑定報告1份在卷可參（見重訴卷1第241頁至
          243頁、重訴卷2第45頁至49頁），故上訴人此部分請
          求，應予准許。
　　　　②上訴人雖另主張其於106年11月1日至107年5月20日間
          所需看護費為221,100元，惟上訴人就此未提出診斷
          證明書或其他證據為佐，依鑑定報告記載：「其運動
          功能應有機會達到獨立基本自我照顧之能力……未達醫
          療常規專人看護之必要性」（見重訴卷2第48頁），
          本院自難認其於此段期間內有接受全日看護之必要性
          。從而，上訴人此部分請求，難認有據，不應准許。
　　　⑶不能工作損失：175,177元。
　　　　①上訴人於系爭事故發生時任職於群緯公司，以106年1
          月薪資27,959元及2月薪資27,172元平均計算，月薪
          約為27,566元（小數點以下4捨5入），此有薪資證明
          書1份在卷可查（見重訴卷1第129頁）。茲以27,566
          元估算上訴人不能工作所受損失，應屬合理。上訴人
          於106年3月至4月間均有因請假而遭扣薪情形，難以
          反應上訴人正常工作情況下所能獲得薪資，故不列入
          併予計算，附此敘明。
　　　　②上訴人於106年5月21日至106年11月30日間（共6個月
          又11日），因系爭事故所受傷害而不能工作，為被上
          訴人於二審所不爭執（見本院卷第103頁），當堪以
          認定。依此計算，上訴人不能工作損失應為175,177
          元(計算式：27,566×6+27,566×11/31＝165,396＋9,781
          ＝175,177，小數點以下4捨5入)。
　　　　③損害賠償目的在於填補被害人實際所生損害，須有具
          體的損害發生，始得請求損害賠償；至於其損害賠償
          額計算，則應以被侵害前與被侵害後收入或所得差額
          ，為其損害額；被害人縱因被侵害而喪失或減少勞動
          能力，如未發生實際損害，或被侵害前與被侵害後收
          入或所得無差異者，均不得請求損害賠償（參照臺灣
          高等法院暨所屬法院109年法律座談會民事類提案第3
          號研討結果）。所謂不能工作所受損失，係指因不能
          工作而實際喪失之收入或薪資所得，如上訴人已離職
          而未從事原工作，復未能證明有其他不能工作所受損
          失，縱因系爭傷害而使勞動能力減損，仍屬得否請求
          賠償減少勞動能力損失的問題，而非不能工作損失。
          上訴人於106年12月1日以後即已離職而未從事原工作
          ，此有勞動部勞工保險局110年11月3日保費資字第11
          013520650號函暨附件1份在卷可佐（見本院卷第97頁
          至第99頁），足堪認定。依據病情鑑定報告書記載：
          「病患……無法符合原職務要求……自個案106年5月21日
          車禍受傷起，至本次評估報告時（108年11月19日）
          個案應仍無法從事原工作」（見重訴卷2第47頁），
          上訴人於106年12月1日至108年11月19日間固無法從
          事原工作，然上訴人於106年12月1日以後既已離職而
          未從事原工作，自難認因不能從事原工作而受有薪資
          損失。上訴人復未能證明此期間內有其他不能工作所
          受損失，故上訴人請求106年12月1日至108年11月19
          日間不能工作損失，為無理由。
　　　　④上訴人雖稱：「上訴人受傷之後，必須要保留一定體
          力來做復健，不可能拿這些體力來做其他的工作……若
          腦細胞受損，到完全不必再做復健，需要10年的時間
          ……在10年以內所請求的不能工作損失都是合理的」（
          見本院卷第129頁）、「腦傷者應該要持續復健10年…
          …應該可以請求無法工作之損失」（見本院卷第133頁
          ）等語，惟依病情鑑定報告書記載：「個案受傷至今
          已滿2年，經過手術治療與術後積極復健並接受定期
          追蹤治療後，病況可能已達最大醫療改善，未來短期
          內應無明顯變化」（見重訴卷2第48頁），可知此乃
          上訴人單方面意見或期待，本院尚難率予採信。
　　　⑷減少勞動能力損失：3,078,495元。
　　　　①成大醫院經囑託鑑定上訴人終生工作能力因系爭傷害
          減損比例，即對上訴人進行理學檢查（被動關節活動
          度評估、徒手肌力評估、綜合性能力評估等）及影像
          檢查檢驗，並考量上訴人於系爭事故前工作狀況、病
          史與醫療經過、目前症狀、心理衡鑑結果，依「勞工
          保險失能年金給付個別化專業評估作業」所指定「美
          國醫學會全人障害評估指南」與「加州失能評估」鑑
          定其勞動能力喪失或減損比例，認為上訴人終生工作
          能力減損比例為37%等情，有成大醫院109年7月28日
          成附醫秘字第1090014770號函暨病情鑑定報告書、全
          人障害及工作能力減損評估報告1份在卷可查（見重
          訴卷2第173頁至第187頁）。該鑑定報告為醫學中心
          醫療團隊所製作，詳細說明評估學理依據、進行方式
          及所得結果，形式上無顯然錯誤，自足作為認定上訴
          人因系爭傷害所受勞動力減損程度之基礎。
　　　　②上訴人雖稱：「車禍的傷害，絕對是在65以後到平均
          年齡85歲仍是受害者……只賠償勞動損失到65歲是不合
          理的……用常態邏輯思考，大學剛畢業薪水是最低的……
          法院……卻用霍夫曼式計算扣除中間利息，並不合理」
          （見本院卷第128頁）等語。惟依民法第193條第1項
          命加害人1次支付賠償總額，以填補被害人所受喪失
          或減少勞動能力之損害，應先認定被害人因喪失或減
          少勞動能力而不能陸續取得之金額，按其日後本可陸
          續取得之時期，各照霍夫曼式計算法，扣除依法定利
          率計算之中間利息，再以各時期之總數為加害人一次
          所應支付之賠償總額，始為允當（參照最高法院22年
          上字第353號民事裁定）。勞動能力減損所得請求賠
          償金額，以被害人因勞動能力減損而減少收益數額為
          限，估算時自應以被害人得工作期間為準，而非以被
          害人平均餘命為基礎。依據勞動基準法第54條第1項
          第1款規定，勞工年滿65歲，雇主即得強制其退休，
          原審以此為標準估算上訴人得工作期間，堪認允當。
          其次，薪資增減受個人能力及經濟環境等因素影響而
          具有不確定性，薪資逐年增加、無薪假或中年失業等
          情形均有可能發生或不發生，自均不適宜作為估算上
          訴人勞動能力減損所失利益之基準。此外，加害人依
          民法第193條第1項規定1次支付賠償總額時，係提前
          給付被害人將來減少的收益，如未扣除中間利息，將
          過度填補被害人所受損害，核與損害填補原則不符，
          自應以霍夫曼式計算法扣除中間利息，較為適當。
　　　　③上訴人於106年12月1日至108年11月19日間，因勞動能
          力減損所受損失及不能工作損失，本即均在起訴請求
          範圍內（見重訴卷2第88頁），不能工作損失範圍大
          於勞動能力減損所受損失，原審因已准許上訴人請求
          此期間內不能工作損失，故未再准予請求此部分勞動
          能力減損所受損失，以免違反損害填補原則；茲本院
          既未准許上訴人請求此期間內不能工作損失，當仍應
          就上訴人請求此期間內勞動能力減損所受損失，審酌
          有無理由，先予敘明。
　　　　④上訴人於系爭事故發生前平均月薪為27,566元，依勞
          動能力減損比例37%進行計算，上訴人每月因勞動力
          減損而減少收入數額應為10,199元(計算式：27,566x
          37%=10,199，小數點以下4捨5入)。上訴人為83年1月
          10日生，自上訴人得請求不能工作損失期間後（即10
          6年12月1日）迄148年1月10日年滿65歲止，尚有41年
          1個月又10日之工作時間，其中自106年12月1日起至
          本件言詞辯論終結日即111年2月16日止，所受勞動能
          力減少之損害均已到期，毋庸扣除中間利息；言詞辯
          論終結後至148年1月10日止，所受勞動能力減損之損
          害則未到期，原告請求一次給付，自應按霍夫曼式計
          算法扣除中間利息（首期給付不扣除中間利息）計算
          。
　　　　　已到期部分：515,778元。
　　　　　　自106年12月1日起至111年2月16日止，共4年2個月
            又16日，上訴人於此段期間因勞動能力減損所受損
            害為515,778元【計算式：10,199×50+10,199×16/2
            8=515,778】。
　　　　　未到期部分：2,562,717元。
　　　　　　自111年2月17日至148年1月10日止，共36年10個月
            又25日，此段期間上訴人勞動能力減損之損害，依
            霍夫曼式計算法扣除中間利息(首期給付不扣除中
            間利息)後，其金額為2,562,717元【計算式：10,1
            99×250.00000000+(10,199×0.00000000)×(251.000
            00000-000.00000000)=2,562,716.000000000。其
            中250.00000000為月別單利(5/12)%第442月霍夫曼
            累計係數，251.00000000為月別單利(5/12)%第443
            月霍夫曼累計係數，0.00000000為未滿一月部分折
            算月數之比例(25/30=0.00000000)。小數點以下4
            捨5入】。
　　　　　從而，上訴人所受勞動能力減損金額為3,078,495元
            (計算式：515,778+2,562,717=3,078,495)。上訴
            人主張勞動能力減損而請求賠償3,078,495元部分
            ，為有理由，逾此部分所為請求則為無理由。
　　　　⑤上訴人固稱：「原承辦法官原本已經答應我方重新送
          鑑定，但是承辦法官變更後卻認為沒有必要」（見本
          院卷第104頁）、「成大醫院的老醫師本來說減損比
          例為30%，後來減損比例卻變更為37%……漏未檢查視力
          ，又沒有說清楚受損身體部位為何，故請求就勞動能
          力減損重新送鑑定」（見本院卷第104頁）、「成大
          醫院的鑑定，是我陪上訴人去的，最後一個老醫生向
          我坦承，忽略檢查上訴人的視力，而成大醫院給法院
          的報告，勞動能力減損百分之30改為百分之37，我認
          為一個公立醫院發生這個錯誤的時候，就是一個不合
          格的醫院，更重要的一點，成大醫院整個報告沒有寫
          到上訴人受損的腦部部位影響人類的何種行為功能，
          只做了外表能夠看得到的檢查，這樣的一個檢查是只
          重表面的檢查，不切實際，所以我要求到台大醫院重
          新鑑定」（見本院卷第129頁）、「說不定成大醫院
          全院上下都被買通了……上訴人在家只能夠洗衣服、曬
          衣服、折衣服……工作能力怎麼可能只減損百分之37」
          （見本院卷第132頁）等語。惟原審係依上訴人請求
          而送請成大醫院鑑定（見重訴卷1第47頁），如成大
          醫院所為鑑定無足以影響其憑信性之錯誤，自不能僅
          因鑑定結果不符上訴人期待，即輕率再送其他機關重
          新鑑定。其次，依原審109年3月18日準備程序筆錄記
          載：「（受命法官：有何證據請求調查？）聲請送台
          大醫院重新鑑定……（受命法官：候核辦）」（見重訴
          卷2第105頁），可知原承辦法官僅係詢問有無其他證
          據請求調查，而非准許上訴人重新送請鑑定，上訴人
          就此容有誤會。成大醫院於108年間所提病情鑑定報
          告書記載：「身體障害全人損失為32%；終生工作能
          力減損為34%」（見重訴卷2第49頁），業經成大醫院
          於109年再次提出病情鑑定報告書更正為「因筆誤之
          緣故。修正……身體障害全人損失為32%；終生工作能
          力減損為37%」；由於終生工作能力減損係以全人障
          害損失為基礎，根據加州失能評估準則，校正未來營
          利能力、職業類別與受傷年齡後所得評估結果（見重
          訴卷2第185頁至第186頁），更正前與更正後評估基
          礎既均相同（即均記載身體障害全人損失為32%），
          其結果即終生工作能力減損比例自亦應相同，參以鍵
          盤數字「7」與「4」相鄰而易不慎按錯，堪認上述更
          改確實僅係針對筆誤而修正，非如上訴人所述有前揭
          疏忽。況該鑑定報告亦已詳細記載上訴人腦部受傷情
          形、創傷性腦損傷所導致認知與情緒及行為障礙、創
          傷性腦損傷術後合併下肢肢體無力情況，並充分考量
          系爭傷害對上訴人日常生活能力、工作能力及身心狀
          況所造成的影響，當應堪採信。從而，上訴人雖聲請
          就勞動能力減損比例重新再送鑑定，然此部分事實已
          臻明確，上訴人未能提出足以釋明有必要重送鑑定之
          依據或證據，徒以前詞聲請重送鑑定，本院自難准許
          ，附此敘明。
　　　⑸精神慰撫金：1,000,000元。
　　　　①關於非財產上之損害，加害人雖亦負賠償責任，但以
          相當金額為限，其核給標準固與財產上損害計算不同
          ，然非不可斟酌雙方身分資力與加害程度，及其他各
          種情形核定相當之數額。上訴人因系爭事故所受傷害
          實非輕微，並因頭部外傷造成認知受損而出現精神症
          狀，日常生活亦需人特別注意，堪認系爭事故對於上
          訴人已造成重大負面影響。
　　　　②本院復審酌上訴人為大學畢業，現無收入，名下亦無
          其他財產；被上訴人甲○○為高職畢業，目前於日新駕
          訓班工作，每月收入約28,000元，有利息所得收入且
          名下有多筆不動產以及2台汽車(參見卷內105及106年
          度稅務電子閘門財產所得調件明細表)；被上訴人甲○
          ○於系爭事故發生後，多次探望上訴人，已先行給付
          慰問金50,000元（參見重訴卷2第95頁），未與上訴
          人達成和解係因賠償金額落差過大所致，兼衡其他相
          關全部情狀，認上訴人得請求給付精神慰撫金應為1,
          000,000元，較為允適。上訴人逾此部分所為請求，
          則尚非有據。
　　　　③被上訴人固以前詞抗辯原審判命給付精神慰撫金過高
          ，惟上訴人維持生活本已不易，因系爭事故受嚴重傷
          害（頭部外傷、顱內出血、顱骨骨折、腦腫脹、肺部
          挫傷及廣泛性認知等），術後依然有「下肢肢體無力
          和腦部創傷後認知功能障礙……輕度失智、廣泛性認知
          受損、衝動性較高、注意力及自我監控能力較弱、短
          期記憶受影響……口語表達較不精確、問題解決策略不
          佳、專注力不足易遺漏訊息等，且仍有過度擔心身體
          生病、人際敏感、睡眠困難、脾氣控制不佳等身心狀
          況」等後遺症（見重訴卷2第177頁至第187頁），對
          日常生活造成重大負面影響，堪認應受有相當大的精
          神上痛苦。被上訴人竟猶稱：「現已恢復正常……身體
          上及精神上應不至於太過痛苦……被上訴人……生活並不
          富裕，原判決命被上訴人給付100萬元之精神慰撫金…
          …過高」(見本院卷第137頁)云云，顯未能確切體會上
          訴人所受痛苦，當無足採。
　　　⑹上訴人雖另稱：「上訴人的家庭，將上訴人教育到大學
        畢業，需要多少的金錢，因為被上訴人的過失，導致上
        訴人變成半個廢人，都造成前述教育支出的浪費，是否
        應由肇事者賠償」（見本院卷第128頁）、「上訴人老
        年之後的養老，也應該由被上訴人負擔，所以不應該只
        計算到65歲」（見本院卷第133頁）等語。然依教育基
        本法第2條第2項規定，教育之目的為培養人民健全人格
        、民主素養、法治觀念、人文涵養、愛國教育、鄉土關
        懷、資訊知能、強健體魄及思考、判斷與創造能力，並
        促進其對基本人權之尊重、生態環境之保護及對不同國
        家、族群、性別、宗教、文化之瞭解與關懷，使其成為
        具有國家意識與國際視野之現代化國民，可知受教育本
        身即具有重大意義，縱使上訴人因系爭事故受傷而減損
        勞動能力，仍難謂其受教育所支出費用為浪費。況且，
        上訴人所稱教育支出浪費及養老費用，均不在起訴範圍
        （見交簡附民卷第7頁至第11頁），上訴人亦未就此提
        出足以證明之證據為佐，當無可採。
　㈡上訴人就系爭事故發生與有過失，上訴人與被上訴人應負擔
    過失責任比例各為30%及70%，依民法第217條第1項規定，上
    訴人得請求連帶賠償總金額經減輕後為3,117,959元。
　　⒈損害之發生或擴大，被害人與有過失者，法院得減輕賠償
      金額，或免除之；民法第217條第1項定有明文。汽車行駛
      時，駕駛人應注意車前狀況並隨時採取必要安全措施；汽
      車行駛至交岔路口，其行進、轉彎應遵守燈光號誌；道路
      交通安全規則第94條第3項、第102條第1項第1款亦有明訂
      。閃光黃燈表示「警告」，車輛應減速接近，注意安全，
      小心通過；閃光紅燈表示「停車再開」，車輛應減速接近
      ，先停止於交岔路口前，讓幹線道車優先通行後認為安全
      時，方得續行（參照道路交通標誌標線號誌設置規則第21
      1條第1項規定）。
　　⒉被上訴人甲○○未遵守閃光紅燈號誌（即未讓幹線道車優先
      通行），為系爭事故肇事主因；上訴人未遵守閃光黃燈號
      誌（即未減速接近），未注意車前狀況，為系爭事故肇事
      次因；從而，上訴人對其因此所受損害之發生與有過失等
      情，業經原審勘驗路口監視錄影檔案畫面確認「上訴人車
      輛剛越過停止線要進入系爭路口……被上訴人車輛亦已越過
      停止線要進入系爭路口……上訴人已騎至系爭路口中央，並
      騎在車道中央，此時肇事車輛正右轉欲進入上訴人騎駛之
      車道……上訴人車輛已快通過系爭路口，上訴人原騎在車道
      中央，後稍微偏右(即肇事車輛欲轉出處)，此時肇事車輛
      亦持續右轉欲進入上訴人騎駛之車道，肇事車輛左前方隨
      即與上訴人車輛發生碰撞……上訴人車輛後方之汽車距離路
      口尚有一個車身以上的距離」(見重訴卷2第101頁)明確，
      復有道路交通事故現場圖、道路交通事故調查報告表㈠㈡各
      1份在卷為證(見警卷第14頁至第16頁)，又有臺南市車輛
      行車事故鑑定委員會鑑定意見書1份（見重訴卷1第145頁
      至第147頁）在卷可憑，應堪認定。本院審酌被上訴人甲○
      ○行經閃光紅燈交岔路口，支線道車未讓幹道車先行，為
      系爭事故發生主因，上訴人未遵閃光黃燈號誌減速接近、
      未注意車前狀況，為系爭事故發生次因等情狀後，認被上
      訴人甲○○及上訴人應負擔過失責任比例各為70%及30%，較
      為合理。
　　⒊上訴人雖稱：「上訴人經過路口約22.6公尺才被後面追撞
      ，可見並沒有原審判決認定的疏失，故請求就肇事責任重
      新送鑑定」（見本院卷第104頁）、「發生車禍當時……上
      下班時間時速大概是30公里的速度，本來就已經夠慢，加
      上後面的車子只相隔一台車子的距離，所以車流在主幹線
      進行的過程中，每台車間隔一台車的距離，只要有人踩煞
      車，就可能有追撞的情形……這個車禍被撞擊的撞擊點，主
      幹線本來就是優先通行，支幹線要讓主幹線走完之後才能
      插進去，被上訴人是因為強制插隊，才會追撞上訴人的車
      子，關於車禍的鑑定，我希望換一個單位重新鑑定，就算
      鑑定的結果對上訴人不利，也希望法官按照情理法來做調
      整」（見本院卷第129頁至第130頁）等語，惟肇事車輛於
      上訴人騎乘機車進入系爭路口前（錄影畫面時間07：44：
      36以前），即在鄰近路口處等待右轉，如上訴人減速接近
      系爭路口，並注意車前狀況及採取必要安全措施，應可避
      免系爭事故發生；另系爭車輛與後車間亦有相當距離，依
      翻拍照片所顯示系爭車輛與後車前進距離予以觀察，後車
      行車速度應與系爭車輛行車速度相當或甚至更慢，上訴人
      應無不遵守閃光黃燈號誌以避免後車追撞之必要（見重訴
      卷2第135頁至第141頁所示錄影畫面翻拍照片），本院當
      無從據以認定上訴人就系爭事故發生無過失。上訴人雖聲
      請就系爭事故重送鑑定，然本件肇事責任已臻明確，故應
      無必要再囑託鑑定，附此敘明。
　　⒋從而，本院審酌上訴人與被上訴人甲○○就系爭事故應負過
      失責任比例後，認上訴人可請求被上訴人連帶賠償金額應
      減輕為3,356,765元（計算式：4,795,379×70%=3,356,765
      ，小數點以下4捨5入）。
　　⒌保險人依強制汽車責任保險法規定所為之保險給付，視為
      被保險人損害賠償金額之一部分；被保險人受賠償請求時
      ，得扣除之；強制汽車責任保險法第32條定有明文。上訴
      人因系爭事故已受領汽車強制責任險理賠共1,828,173元
      ，有出險記錄查詢1份在卷可查（見重訴卷1第149頁）；
      被上訴人甲○○已先行賠償50,000元，亦為兩造所不爭執，
      自應併予扣除。經扣除後，上訴人得請求賠償金額應為1,
      478,592元（計算式：3,356,765－1,828,173-50,000＝1,47
      8,592）。
　　⒍給付無確定期限者，債務人於債權人得請求給付時，經其
      催告而未為給付，自受催告時起，負遲延責任；其經債權
      人起訴而送達訴狀，或依督促程序送達支付命令，或為其
      他相類之行為者，與催告有同一之效力；民法第229條第2
      項定有明文。遲延債務以支付金錢為標的者，債權人得請
      求依法定利率計算之遲延利息，但約定利率較高者，仍從
      其約定利率；應付利息之債務，其利率未經約定，亦無法
      律可據者，週年利率為5%；民法第233條第1項及第203條
      亦有明定。被上訴人於本件對上訴人所負侵權行為連帶賠
      償債務無確定給付期限，於107年5月12日均已收受刑事附
      帶民事追加狀繕本（見交簡附民卷第29頁至第31頁），故
　　　上訴人請求連帶給付自107年5月13日起至清償日止，按週
      年利率5%計算之利息，洵屬有據，應予准許。　　　
七、綜上所述，上訴人依侵權行為之法律關係，請求被上訴人連
    帶給付1,478,592元，及自107年5月13日起至清償日止，按
    週年利率5%計算之利息，為有理由，應予准許；原判決就此
    部分所為被上訴人敗訴判決，尚無不合；附帶上訴意旨就此
    指摘原判決不當，求予廢棄改判，為無理由，應予駁回。上
    訴人逾此範圍所為請求，則非有據，應予駁回；原判決就此
    部分所為上訴人敗訴判決，並無不合；上訴意旨就此指摘原
    判決不當，求予廢棄改判，為無理由，應予駁回。原審命被
    上訴人連帶給付超過1,478,592元本息部分（即161,334元本
    息部分；計算式：1,639,926－1,478,592＝161,334），容有
    未洽；附帶上訴意旨就此指摘原判決不當，求予廢棄改判，
    為有理由，爰由本院廢棄改判如主文第1項及第2項所示。被
    上訴人林秀妹於110年6月11日已給付上訴人1,114,054元（
    包含利息則為1,285,588元）部分，未經兩造上訴及附帶上
    訴，業已確定，故本院於判斷上訴或附帶上訴有無理由時不
    予計算，併此敘明。
八、本件事證已臻明確，兩造其餘攻擊防禦方法及所提證據，經
    本院斟酌後，核與判決結果不生影響，爰不逐項論述。
九、據上論結，本件上訴為無理由，附帶上訴部分為一部有理由
    、一部無理由，依民事訴訟法第436條之1第3項、第449條第
    1項、第450條、第78條、第79條、第85條第2項，判決如主
    文。
中　　華　　民　　國　　111 　年　　3 　　月　　16　　日
              民事第一庭審判長法　官　劉秀君
                              法　官　施志遠
                              法　官　陳谷鴻
以上正本證明與原本無異。　　　　　　　　　　　　　　
本判決除以適用法規顯有錯誤為理由外，不得上訴。
如對本判決上訴，須於判決送達後20日內向本院提出上訴狀，如
已於本判決宣示後送達前提起上訴者，應於判決送達後10日內補
具上訴理由（均按他造當事人之人數附繕本），並經本院許可後
方得上訴最高法院。上訴時應提出委任律師或具有律師資格之人
之委任狀；委任有律師資格者，另應附具律師資格證書及釋明委
任人與受任人有民事訴訟法第466條之l第1項但書或第2項所定關
係之釋明文書影本，並應一併繳納上訴裁判費。
中　　華　　民　　國　　111 　年　　3 　　月　　25　　日
                             書記官  洪季杏